【裁判字號】    94,自,161
【裁判日期】    950731
【裁判案由】    誣告
【裁判全文】
臺灣臺北地方法院刑事判決               94年度自字第161號
    自  訴  人  丁○○
    自訴代理人  應明銓律師
    被      告  乙○○
    選任辯護人  林衍鋒律師
上列被告因誣告案件，經自訴人提起自訴，本院判決如下：
    主  文
乙○○無罪。
    理  由
一、本件自訴意旨略以：自訴人丁○○與被告乙○○、案外人丙○○等人於民國84年元月間共同合夥，在臺北市○○區○○
    街162號1樓設立「佳加眼鏡公司」（以下簡稱佳加公司），
    名義上由自訴人丁○○為負責人，實際上卻是由被告乙○○
    及其夫甲○○共同實際經營，並負責記帳（包括日記帳、日
    報表等），惟因被告乙○○與其夫甲○○經營不善，屢屢生
    有虧損，是股東討論如何善後，然被告乙○○與其夫甲○○
    基於為要求自訴人等必須多負擔虧損部分而不用其等負擔等
    不法意圖，明知：(一)自訴人丁○○將佳加公司所有之驗光儀
    器等設備以新臺幣（下同）34萬元出售予案外人趙國隆後，
    係將款項用以清償佳加公司對外之欠款；(二)佳加公司短少之
    273支鏡架，其中187支是在被告乙○○自己保管之期間中遺
    失的，且店內之鏡架有部分係屬名匠堂公司之寄賣框；於87
    年1月10日結束營業時，應尚有庫存鏡架946支，詎被告乙○○於87年3月18日盤點庫存時，卻僅存673支，其中273支鏡
    架為自訴人丁○○所侵占；(三)佳加公司於86年間向博士倫公
    司進貨而未清償，嗣由自訴人丁○○代佳加公司清償此欠款
    ，並以店內等值之商品抵付；(四)佳加公司於85年12月起即積
    欠太樺公司帳款未付，因無力清償對太樺公司之欠款，遂讓
    太樺公司取回部分進貨以抵償；(五)佳加公司於86年7月間向
    博士倫公司所購買之價值78320元之貨物，業經銷售等事實
    ，竟虛捏事實誣指自訴人丁○○侵占佳加公司款項及財物，
    並以上開虛構事實誣指自訴人丁○○涉犯侵占罪嫌，而向臺
    北市政府警察局中山分局提出告訴，而該侵占案件嗣經臺灣
    臺北地方法院檢察署以94年度偵字第10442號為不起訴處分
    在案。因認被告乙○○上開行為涉有刑法第169條第1項之誣
    告罪嫌。
二、按被告未經審判證明有罪確定前，推定其為無罪；又犯罪事
    實應依證據認定之，無證據不得認定其犯罪事實；又不能證
    明被告犯罪者，應諭知無罪之判決，刑事訴訟法第154條第
    1項、第2項及第301條第1項分別定有明文。又被害人所述被
    害情形如無瑕疵可指，而就其他方面調查又與事實相符，其
    供述始足據為判決之基礎；且告訴人之告訴，係以使被告受
    刑事訴追為目的，是其陳述是否與事實相符，仍應調查其他
    證據以資審認（最高法院32年上字第657號、52年臺上字第
    1300號判例參照）。又事實之認定，應憑證據，如未能發現
    相當證據，或證據不足以證明，自不能以推測或擬制之方法
    ，為裁判基礎（最高法院40年度臺上字第86號判例參照）。
    另認定犯罪事實所憑之證據，雖不以直接證據為限，間接證
    據亦包括在內；然而無論直接或間接證據，其為訴訟上之證
    明，須於通常一般之人不致有所懷疑，而得確信其為真實之
    程度者，始得據為有罪之認定，倘其證明尚未達到此一程度
    ，而有合理之懷疑存在時，即無從為有罪之認定，亦有最高
    法院76年臺上字第4986號判例可資參照。況刑事訴訟法第16
    1條第1項亦規定，檢察官就被告犯罪事實，應負舉證責任，
    並指出證明之方法，是檢察官對於起訴之犯罪事實，應負提
    出證據及說服之實質舉證責任，倘其所提出之證據，不足為
    被告有罪之積極證明，或其指出證明之方法，無從說服法院
    以形成被告有罪之心證，基於無罪推定之原則，自應為被告
    無罪判決之諭知，最高法院92年度臺上字第128號著有判例
    可資參照。次按，刑法第169條第1項之誣告罪，以意圖他人
    受刑事或懲戒處分，向該管公務員誣告為構成要件，故該項
    犯罪，不特須指出其具體事實，足以使人受刑事或懲戒處分
    ，且須明知其為虛偽，具有故意構陷之情形始能成立，若係
    出於誤會或懷疑有此事實而為申告，以致不能證明其所訴之
    事實為真實，或係所告尚非全然無因，衹因缺乏積極證明致
    被誣告人不受訴追處罰者，縱被訴人不負刑責，而告訴人本
    缺乏誣告之故意，自難成立誣告罪名，最高法院22年度上字
    第3368號、43年度臺上字第251號及44年度臺上字第892號分
    別著有判例可資參照。
三、自訴意旨認被告乙○○涉有刑法第169條第1項之誣告犯行，
    無非係以：前揭犯罪事實，業據自訴人丁○○指訴歷歷，復
    經證人丙○○證述在卷，並有臺灣臺北地方法院檢察署94年
    度偵字第10442號不起訴處分書、臺灣臺北地方法院檢察署
    87年度調偵字第63號不起訴處分書、被告之配偶甲○○出具
    之切結書及86年10月22日簽認之文件、銷貨收入總表及佳佳
    銷貨總表等在卷可稽為其主要論據。訊據被告乙○○固不否
    認曾對自訴人丁○○提起前開告訴，然堅詞否認有何自訴意
    旨所稱之誣告犯行，辯稱：其提起前開訴訟所陳述之事實均
    係基於確實之事實證據或因而致生合理之懷疑，並無虛捏事
    實入人於罪之情形等語。
四、經查：
  （一）被告乙○○曾於87年1月15日以自訴人丁○○涉犯侵占
        罪嫌而向臺北市政府警察局中山分局提出告訴，旋由臺
        灣臺北地方法院檢察署以94年度偵字第10442號為不起
        訴處分確定等事實，業經被告乙○○自承在卷，復經本
        院依職權調閱上開卷宗查明無訛，並有自訴人丁○○所
        提出之上開不起訴處分書附卷可稽。
  （二）自訴人丁○○將佳加公司所有之驗光儀器等設備以34萬
        元出售予案外人趙國隆，並將所得款項用以清償佳加公
        司對案外人陳國亮之欠款，雖經證人即股東丙○○於本
        院審理中證述在卷，且經證人陳國亮於另案偵查中證述
        在卷，並有案外人趙國隆所出具之證明書影本在卷可參
        ；然證人陳國亮係於上開侵占案件進行偵查中始出庭做
        證，此有該案之偵查筆錄在卷可稽，而前開由案外人趙
        國隆所出具之證明書，亦係於提出本件告訴後經檢察官
        偵查中始行提出，業經證人丙○○於本院審理中證述在
        卷，且上開證明書之內容，僅記載出售上開設備之事實
        ，並未敘及所得款項之用途，自難據為不利被告乙○○
        之認定；徵諸證人丙○○於本院審理中證稱：「（問：
        佳加眼鏡公司都是何人去跟陳國亮接洽？）自訴人。」
        、「（問：跟陳國亮借款部分登記在帳冊，誰負責登的
        ？）自訴人。」、「（問：被告有無跟你求證機器賣給
        趙國隆的事情？）沒有。」、「（問：被告是否知道趙
        國隆如何付款？）他沒有問，所以我沒答。」、「（問
        ：你有跟被告說將錢交給自訴人還錢？）他沒問，我也
        沒有答。」等語，尚難逕認被告乙○○於提出上開侵占
        告訴之際確有明知虛偽之情事。
  （三）有關自訴意旨所稱：「(三)佳加公司於86年間向博士倫公
        司進貨而未清償，嗣由自訴人丁○○代佳加公司清償此
        欠款，並以店內等值之商品抵付；(四)佳加公司於85年12
        月起即積欠太樺公司帳款未付，因無力清償對太樺公司
        之欠款，遂讓太樺公司取回部分進貨以抵償；(五)佳加公
        司於86年7月間向博士倫公司所購買之價值78320元之貨
        物，業經銷售」等事實，雖經證人即博士倫公司林文正
        、太樺公司陳日中於另案偵查中證述在卷，並有證人丙○○提供之日報表一份在卷可稽；然被告乙○○自86年
        6月間即退出佳加公司之經營，而前開日報表自86年7月
        起均由證人丙○○製作，且上開抵償及銷售等事實，均
        係證人丙○○於接手佳加公司業務後始行處理，業經證
        人丙○○於本院審理中證述在卷，觀諸其於本院審理中
        證稱：「（問：被告夫妻在86年離開佳加眼鏡公司之後
        ，有無回公司查帳？）有。」、「（問：你有提供帳冊
        資料給他們嗎？）沒有。」等語，自難逕認被告乙○○
        於申告之際即已明知該等事實；又證人林文正及陳日中
        均係於上開侵占案件偵查中始出庭做證，此有該案之偵
        查筆錄在卷可稽，而調貨單據係由自訴人丁○○保管，
        且日記帳不一定要記載沖銷資料，亦無須記載退貨情形
        等情，另經證人丙○○於本院審理中證述在卷，參以證
        人丙○○於本院審理中亦自承被告乙○○未曾就上開事
        項向其求證乙情，自難據以認定被告乙○○就該等事項
        有何故意虛構而為申告之情事。
  （四）被告乙○○於86年6月間曾與證人丙○○盤點庫存鏡架
        ，經盤點結果為「有帳未消187支」之情形，雖經被告
        乙○○自承在卷，並經證人丙○○及甲○○於本院審理
        中證述在卷，復有自訴人丁○○所提出之盤點紀錄一份
        在卷可稽；然證人甲○○於本院審理中證稱：上開註記
        僅在說明該鏡架於盤點之際業已出售而未入帳等語，而
        依自訴人丁○○於86年6月8日所簽署之收據內容觀之，
        其中確係記載：「日後公司之原有物品若有差異，與甲○○、乙○○小姐無關。」等字樣，是自難僅以盤點紀
        錄所為上開之記載逕認被告乙○○於申告之際有何明知
        不實之情事。另依證人丙○○所製作之鏡架庫存紀錄表
        （即臺灣臺北地方法院檢察署87年度調偵字第63號卷宗
        第180頁至第270頁）觀之，其上銷售及進貨紀錄所登載
        之日期均為86年6月8日以後，足見被告乙○○主張自86
        年6月8日佳加公司仍有進貨及銷售乙情，應非虛言；又
        證人丙○○雖稱臺灣臺北地方法院檢察署87年度調偵字
        第63號卷宗第114頁至第132頁所載內容為86年6月間交
        接時所製作，然該等資料核與自訴人丁○○所提出之前
        開盤點紀錄之記載方式不同，且上開各頁資料均有「黃
        」之署押，其中部分並有登載「1998 3/18」等字樣，
        足見被告乙○○所稱上開資料係87年3月18日之盤點紀
        錄，應屬可採；而就上開由證人丙○○製作之鏡架庫存
        資料表及87年3月18日盤點紀錄加以對照，其數量顯不
        相符，且太樺公司退貨抵償事宜均係於上開侵占案件偵
        查中被告乙○○始行知悉，已如前述，是被告乙○○依
        據前開數量不符之事實而提出本件告訴，尚難認有何憑
        空捏造之情事。
    綜上所述，被告乙○○於上開案件所指之事實既非故意虛捏
    ，已如前述，自難僅以該案件偵查之結果遽為不利之認定。
    此外，復查無其他積極證據足資證明被告乙○○有何誣告之
    犯行，依照前開之說明，自應為被告無罪之諭知。
據上論斷，應依刑事訴訟法第343條、第301條第1項前段，判決
如主文。
中    華    民    國    95    年    7     月    31    日
                  臺灣臺北地方法院刑事第十五庭
                        審判長法  官  周祖民
                              法  官  吳麗英
                              法  官  黃雅君
上正本證明與原本無異。
如不服本判決，應於判決送達後10日內向本院提出上訴狀（應抄
附繕本）。
                              書記官   陳麗津
中    華    民    國    95    年    7     月    31    日


司法院資訊處製作；財團法人民間司法改革基金會備份。
